---
title: "Mapas del Departamento del Cauca"
author: 
  - "Juan Camilo Gutiérrez Martínez CC 1033486192"
  - "Maria Fernanda Calle Agudelo CC 1033428469"
  - "Jaider Castañeda Villa CC 1001015442"
date: last-modified
format: 
  html:
    toc: true
editor: visual
execute:
  echo: false
  warning: false
  message: false
---

# Introducción

El departamento del Cauca es una región de Colombia ubicada en el suroccidente del país, reconocida por su diversidad geográfica, cultural y étnica. Sin embargo, también enfrenta marcadas desigualdades sociales, económicas y de infraestructura entre sus municipios. Este informe presenta un análisis visual de tres variables clave: la distribución de la pobreza, el índice de desempeño fiscal y la distancia por carretera a su capital, Popayán. A través de mapas temáticos, se busca evidenciar estas diferencias territoriales y aportar elementos para una mejor comprensión del contexto regional.

# Objetivos

-   **Identificación de brechas territoriales:** Detectar diferencias en las condiciones de vida entre municipios del Cauca según el NBI y su ubicación respecto a la capital.

-   **Análisis de patrones espaciales de pobreza:** Explorar la posible relación entre la lejanía a Popayán y altos niveles de pobreza.

-   **Evaluación del acceso equitativo a servicios:** Analizar desigualdades en el acceso a salud, educación e infraestructura según la distancia.

-   **Visualización de desigualdad mediante mapas:** Representar gráficamente las condiciones socioeconómicas y geográficas del departamento.

# Metodología y Procedimientos

Para el desarrollo del análisis se utilizaron bases de datos externas, en su mayoría de fuentes oficiales. Las coordenadas geográficas de los municipios del departamento del Cauca fueron extraídas de un repositorio público disponible en Kaggle, en formato GeoJSON. Los indicadores utilizados —Índice de Necesidades Básicas Insatisfechas (NBI), el Índice de Desempeño Fiscal (IDF) y la distancia a la capital departamental— se obtuvieron de fuentes oficiales como el DANE, el Departamento Nacional de Planeación (DNP) y sitios especializados en cartografía y movilidad. En todos los casos se respetó la forma en que dichas entidades recolectaron, clasificaron y publicaron los datos, acogiendo sus criterios metodológicos.

Se descargaron las distintas bases de datos en formato Excel, CSV y GeoJSON. Posteriormente, se cargaron en el entorno de RStudio y se procesaron mediante herramientas del paquete dplyr para limpieza y transformación de datos. Con el uso de operaciones de unión (left_join) se integraron los indicadores al mapa base del Cauca, permitiendo así la visualización espacial mediante ggplot2. Este procedimiento permitió representar gráficamente los niveles del IDF y otros indicadores clave por municipio, facilitando su análisis comparativo y geográfico.

# Mapas

## Mapa del departamento

```{r}
#| echo: false
#| message: false
#| warning: false
library(sf)
library(ggplot2)
library(dplyr)
library(stringi)              # Cada vez que lo uses

# Cargar archivo GeoJSON
geo_data <- st_read("municipios_GeoJSON.geojson", quiet = TRUE)

# Convertir columna dpt a texto
geo_data$dpt <- as.character(geo_data$dpt)

# Filtrar solo Cauca
geo_cauca <- geo_data %>% filter(dpt == "CAUCA")
geo_cauca <- geo_cauca %>% filter(!is.na(name))
geo_cauca$name <- stri_trans_general(geo_cauca$name, "Latin-ASCII")

municipios <- unique(geo_cauca$name)
colores_personalizados <- setNames(
  rainbow(length(municipios)),  # o cualquier otro vector de colores
  municipios
)

ggplot(geo_cauca) +
  geom_sf(aes(fill = name), color = "black", size = 0.2) +
  scale_fill_manual(values = colores_personalizados) +
  theme_minimal() +
  labs(title = "Municipios del departamento del Cauca") +
  theme(legend.position = "none")   # <- oculta la leyenda


```

En total, el departamento del Cauca está conformado por **42 municipios**, cada uno representado en un color distinto en el mapa.

## Índice de Necesidades Básicas Insatisfechas (NBI)

El mapa muestra el Índice de Necesidades Básicas Insatisfechas (NBI) en los municipios del departamento del Cauca, reflejando los niveles de pobreza estructural en la región. A través de una escala de colores, se evidencia una fuerte desigualdad territorial: mientras algunos municipios tienen un NBI inferior al 20% (color verde), otros superan el 60% (color rojo), indicando condiciones críticas de pobreza.

```{r}
#| echo: false
#| message: false
#| warning: false
library(readxl)
library(dplyr)
library(viridis)  # opcional, para una paleta perceptualmente uniforme

nbi_data <- read_excel("CNPV-2018-NBI.xlsx", sheet = "Municipios")
nbi_data_cauca <- nbi_data %>% filter(`Nombre Departamento` == "CAUCA")

nbi_reducido <- nbi_data_cauca %>%
  select(`Nombre Municipio`, `Prop de Personas en NBI (%)...5`)

nbi_reducido$`Nombre Municipio` <- stri_trans_general(nbi_reducido$`Nombre Municipio`, "Latin-ASCII")

geo_json_with_nbi <- left_join(geo_cauca, nbi_reducido, by = c("name" = "Nombre Municipio"))


ggplot(geo_json_with_nbi) +
  geom_sf(aes(fill = `Prop de Personas en NBI (%)...5`), color = "black", size = 0.2) +
  scale_fill_gradientn(
    colours = c("green", "yellow", "orange", "red"),
    name = "NBI (%)"
  ) +
  theme_minimal() +
  labs(title = "Índice de Necesidades Básicas Insatisfechas (NBI) - Cauca")

```

Las zonas más afectadas se ubican principalmente en el noroccidente del departamento, donde una alta proporción de la población carece de acceso adecuado a servicios básicos, vivienda y educación. En contraste, los municipios del centro y oriente muestran mejores condiciones de vida y mayor cobertura de necesidades básicas.

Este contraste territorial destaca la urgencia de intervenir en los municipios más vulnerables mediante políticas públicas focalizadas. El NBI es una herramienta clave para identificar brechas sociales y orientar la inversión hacia las zonas con mayores carencias.

Las zonas más afectadas se ubican principalmente en el noroccidente del departamento, donde una alta proporción de la población carece de acceso adecuado a servicios básicos, vivienda y educación. En contraste, los municipios del centro y oriente muestran mejores condiciones de vida y mayor cobertura de necesidades básicas.

Este contraste territorial destaca la urgencia de intervenir en los municipios más vulnerables mediante políticas públicas focalizadas. El NBI es una herramienta clave para identificar brechas sociales y orientar la inversión hacia las zonas con mayores carencias.

## Índice de desempeño fiscal

El Índice de Desempeño Fiscal (IDF) de un municipio es una herramienta que mide la gestión financiera de una entidad territorial (municipio o departamento) en Colombia, evaluando su capacidad para generar ingresos propios, manejar sus deudas, invertir eficientemente y cumplir con las normativas fiscales. En esencia, refleja qué tan bien un municipio administra sus recursos económicos.

Para el ejercicio, nos vamos a enfocar en los municipios del departamento del Cauca, los datos se obtuvieron de la página web del Departamento Nacional de Planeación
de Colombia, <https://www.dnp.gov.co/LaEntidad_/subdireccion-general-descentralizacion-desarrollo-territorial/direccion-descentralizacion-fortalecimiento-fiscal/Paginas/informacion-fiscal-y-financiera.aspx> actualizado al año 2023.

El mapa muestra la clasificación de cada municipio del Cauca en base a su índice de desempeño fiscal. En la documentación oficial la clasificación está definida así:

- 1. Deterioro (<40)
- 2. Riesgo (>=40 y <60)
- 3. Vulnerable (>=60 y <70)
- 4. Solvente (>=70 y <80)
- 5. Sostenible (>=80)

```{r}
idf_data <- read_excel("ResultadosIDF_2023.xlsx", sheet = "Municipios 2023")
idf_data_cauca <- idf_data %>% filter(`Departamento` == "CAUCA")

idf_reducido <- idf_data_cauca %>%
  select(`Código`,`Municipio`, `Nuevo IDF`,`Rango`)

idf_reducido$`Municipio` <- stri_trans_general(idf_reducido$`Municipio`, "Latin-ASCII")

geo_json_with_idf <- left_join(geo_cauca, idf_reducido, by = c("id" = "Código"))

ggplot(geo_json_with_idf) +
  geom_sf(aes(fill = Rango), color = "black", size = 0.2) +
  scale_fill_manual(
    values = c(
      "1. Deterioro (<40)" = "red",
      "2. Riesgo (>=40 y <60)" = "orange",
      "3. Vulnerable (>=60 y <70)" = "yellow",
      "4. Solvente (>=70 y <80)" = "lightgreen",
      "5. Sostenible (>=80)" = "green" 
    ),
    name = "Clasificación Municipio"
  ) +
  theme_minimal() +
  labs(title = "Índice Desempeño Fiscal (IDF) 2023- Cauca")



```
El mapa anterior nos da un vistazo general de las condiciones del departamento del Cauca respecto al IDF, lo primero que se ve es que
hay cierta homogeneidad, pues solo hay municipios de dos tipos, en riesgo y vulnerables. Premisa que nos lleva a pensar que el Cauca
tiene ciertas limitaciones ecónomicas en sus municipios y no muestran un buen desempeño en los parámetros utilizados para calcular el IDF.

Vamos a hacer un análisis más profundo:

```{r}
summary(idf_reducido$`Nuevo IDF`)
```

Se puede ver que la media del IDF de todos los municipios es de 54.91, hay un valor
máximo de 69.46 y un valor mínimo de 41.65.

Ahora miremos la desviación estándar:

```{r}
sd(idf_reducido$`Nuevo IDF`)
```

La desviación estándar es baja, lo que reafirma la afirmación de que en cuanto al IDF el departamento del Cauca es muy homogéneo.

Estos son los cincos municipios con más alto IDF:

```{r}
top5 <- idf_reducido[order(-idf_reducido$`Nuevo IDF`), ][1:5, ]
print(top5)
```
El municipio Lopez De Micay tiene el índice de desempeño fiscal más alto del departamento.

Estos son los cincos municipios con más bajo IDF:

```{r}
top5_bajo <- idf_reducido[order(idf_reducido$`Nuevo IDF`), ][1:5, ]
print(top5_bajo)
```
El municipio de Silvia tiene el IDF más bajo y se encuentra en el límite a
convertirse un municipio en deteriorio. (menor a 40).

## Distancia a la capital

Para la elaboración de este mapa se recopilaron las distancias por carretera entre los distintos municipios y la capital (Popayán). Los datos se obtuvieron a través del sitio web <https://colombia.mejoresrutas.com/tabla-de-distancias/co-cauca/>, el cual permite consultar la distancia vial entre dos municipios de Colombia. Utilizando la lista de municipios del departamento del Cauca previamente recopilada, se construyó una tabla que muestra la distancia por carretera desde cada uno de ellos hacia Popayán. Esta información fue descargada como un archivo en formato `.xls`, el cual será utilizado como fuente de datos para la elaboración del mapa.

Primero vamos a realizar un análisis de los datos:

El mapa presentado muestra el departamento del Cauca, donde cada municipio está coloreado de acuerdo con su distancia a la ciudad de Popayán. Se utiliza una escala de colores que va del azul (municipios más cercanos) al rojo (municipios más lejanos), permitiendo visualizar de forma clara y comparativa qué tan alejado se encuentra cada municipio respecto a la capital.

```{r}
#Leer el archivo que contiene las distancias a la capital
dist_data_cauca <- read_excel("co-cauca.xls")

#Normalizar y poner en mayúscula los nombres de los municipios
dist_data_cauca$Municipio <- toupper(stri_trans_general(dist_data_cauca$Municipio, "Latin-ASCII"))

#Unir los datos espaciales con las distancias
geo_json_with_dist <- left_join(geo_cauca, dist_data_cauca, by = c("name" = "Municipio"))

#Se usa ggplot() para crear un mapa temático a partir del objeto geo_json_with_dist, que contiene geometría y datos de distancia. Con geom_sf() se dibuja los municipios y se les asigna un color según la columna Distancia a Popayán (Km); scale_fill_gradientn() define los colores de la escala, mientras theme_minimal() y labs() ajustan la estética y el título del gráfico.

ggplot(geo_json_with_dist) +
  geom_sf(aes(fill = `Distancia a Popayán (Km)`), color = "black", size = 0.2) +
  scale_fill_gradientn(
    colours = c("blue", "lightblue", "yellow", "red"),
    name = "Distancia a Popayán (Km)"
  ) +
  theme_minimal() +
  labs(title = "Distancia de los municipios del Cauca a Popayán") +
  theme(legend.position = "right")

```

Se observa que los municipios más cercanos, ubicados en el centro del departamento, se representan en tonos azules, mientras que aquellos más alejados, principalmente al sur y en zonas periféricas, presentan colores que van del amarillo al rojo. Esto indica una mayor lejanía respecto a la capital. El patrón de color evidencia que la mayor concentración de municipios se encuentra en un rango intermedio de distancia, mientras que solo algunos municipios, como el ubicado al extremo sur (Piamonte), superan los 300 kilómetros.

# Conclusiones

-   Se puede ver que varios de los municipios alejados de la capital sufren cierto grado de pobreza o un alto NBI

-   Se puede ver que en el departamento del Cauca hay un porcentaje que no es bajo de NBI si miramos todos los municipios ya que la mayoria de estos superan el 20%.

-   El análisis del IDF 2023 para los municipios del Cauca muestra una situación fiscal homogénea, con todos los municipios clasificados entre "riesgo" y "vulnerable". La media es 54.91 y la desviación estándar baja, lo que indica poca variabilidad. Ningún municipio alcanza niveles óptimos de desempeño fiscal. Esto evidencia limitaciones en la gestión financiera del departamento.

# Recomendaciones

-   Hacer un estudio más riguroso sobre las posibles relaciones que existan entre estás variables para determinar si existe algún grado de correlación

# Cibergrafía

OpenAI. (2025). ChatGPT \[Modelo de lenguaje AI\]. Recuperado de <https://chat.openai.com>

Mejores Rutas. Calculadora de distancia de conducción en Cauca. Recuperado de <https://colombia.mejoresrutas.com/tabla-de-distancias/co-cauca/>

Necesidades Básicas Insatisfechas (NBI)(2018). Recuperado de <https://www.dane.gov.co/index.php/estadisticas-por-tema/pobreza-y-condiciones-de-vida/necesidades-basicas-insatisfechas-nbi>

Kaggle. Colombia GeoJSON municipios. Recuperado de <https://www.kaggle.com/datasets/alfredomaussa/colombia-geojson-municipios>

Departamento Nacional de Planeación – DNP. (2023). Información fiscal y financiera. Recuperado de: <https://www.dnp.gov.co/LaEntidad_/subdireccion-general-descentralizacion-desarrollo-territorial/direccion-descentralizacion-fortalecimiento-fiscal/Paginas/informacion-fiscal-y-financiera.aspx>


